臺北高等行政法院判決
　　　　　　　　　　　　　　　　　　 95年度訴字第03096號
　　　　　　　　　　　　　　　.
原　　　告　甲○○
　　　　　　乙○○
　　　　　　丙○○
　　　　　　丁○○○
　　　　　　戊○○
　　　　　　己○○
　　　　　　庚○○
　　　　　　辛○○
　　　　　　壬○○
　　　　　　子○○
　　　　　　丑○○
　　　　　　寅○○
　　　　　　卯○○○
　　　　　　辰○○
　　　　　　巳○○
　　　　　　午○○
　　　　　　未○○
　　　　　　酉○○○
　　　　　　戌○○
　　　　　　亥○○
　　　　　　天○○○
　　　　　　地○○
　　　　　　宇○○
　　　　　　宙○○
　　　　　　玄○○
　　　　　　黃○○
　　　　　　Ａ○○
　　　　　　Ｃ○○○
　　　　　　建竣纖維工業股份有限公司
上　一　人
代　表　人　Ｂ○○
　　　　　　Ｄ○○
　　　　　　Ｅ○○
上　一　人
訴訟代理人　ｙ○○
　　　　　　Ｆ○○
　　　　　　Ｈ○○
　　　　　　Ｉ○○
　　　　　　Ｊ○○○
　　　　　　Ｋ○○
　　　　　　Ｌ○○
　　　　　　Ｍ○○
　　　　　　Ｎ○
　　　　　　Ｏ○○
　　　　　　Ｐ○○
　　　　　　Ｑ○○
　　　　　　Ｒ○○
　　　　　　Ｓ○○○
　　　　　　Ｔ○○
　　　　　　Ｕ○○
　　　　　　Ｖ○○
　　　　　　Ｗ○○○
　　　　　　Ｘ○○
　　　　　　Ｙ○○
　　　　　　ａ○○
　　　　　　ｂ○○
　　　　　　ｃ○○
　　　　　　ｄ○○
　　　　　　ｅ○○
　　　　　　ｆ○○
　　　　　　ｇ○○
　　　　　　ｈ○○
　　　　　　ｉ○○
　　　　　　ｊ○○
　　　　　　ｋ○○
　　　　　　ｌ○○
　　　　　　ｍ○○
　　　　　　ｎ○○
　　　　　　ｏ○
　　　　　　ｐ○○
　　　　　　ｒ○○
　　　　　　酉○○○兼申○○.
　　　　　　ｔ○○申○○之承.
　　　　　　ｕ○○申○○之承.
　　　　　　ｖ○○申○○之承.
　　　　　　ｗ○○申○○之承.
原　　　告　癸○○
　　　　　　Ｂ○○
　　　　　　Ｇ○○
　　　　　　Ｚ○○
　　　　　　ｑ○○
上七十六人
共　　　同
送達代收人　ｓ○○
被　　　告　桃園縣蘆竹鄉公所
代　表　人　ｘ○○鄉長）住同.
訴訟代理人　陳鼎正　律師
上列當事人間因工程受益費事件，原告不服桃園縣政府中華民國
95年7月5日府法訴字第0950157395號訴願決定，提起行政訴訟。
本院判決如下︰
　　主  文
原告之訴駁回。
訴訟費用由原告負擔。
　　事  實
一、事實概要：
    原告甲○○等71人所有坐落桃園縣蘆竹鄉土地，因位於都市
    ○○道路工程公告開徵工程受益費之受益範圍，經被告機關
    依工程受益費徵收條例第2條第1項之規定，核定其等民國（
    下同）83年、84年之工程受益費並經由桃園縣政府稅捐稽徵
    處開單徵收，被告機關於93年再行催徵並送達繳款書於原告
    ，於94年10月至12月間移送法務部行政執行署桃園行政執處
    執行。原告甲○○及訴外人等85人不服，申請復查，未獲變
    更；原告高薪川等71人提起訴願，訴願決定以關於原告Ｘ○
    ○、原告戌○○、原告卯○○○、原告庚○○等4 人未踐行
    復查程序，另建竣纖維工業股份有限公司未於訴願委任書蓋
    公司章，經通知而逾期未補正，而訴願不受理，其餘訴願決
    定駁回。原告甲○○等71人，及未踐行訴願程序之ｑ○○、
    ｒ○○2 人，遂提起本件行政訴訟。原告申○○於96年1 月
    1 日訴訟進行中死亡，遂由原告酉○○○、ｔ○○、ｕ○○
    、ｖ○○、ｗ○○等5 人承受訴訟。
二、兩造聲明：
　　(一)原告聲明求為判決：1.訴願決定、原處分均撤銷。
                        2.訴訟費用由被告負擔。
　　(二)被告聲明求為判決：1.駁回原告之訴。
                        2.訴訟費用由原告負擔。
三、兩造之爭點：
　　(一)原告主張之理由：
      1.依行政程序法第121 條規定，應於知悉原因起2 年內為
        之，而行政程序法自90年1 月1 日頒布實施，則應予92
        年2 月1 日前提出催收之事項，本案卻遲至94年方提出
        催繳，有無違反法令規定，實有爭議。
      2.依行政程序法第131 條規定，公法上請求權「除法律有
        特別規定外」，因5年間不行使而消滅。綜上述自95年1
        月1 日起，該筆徵收費用其法令正當性，自有爭議。況
        工程受益費其相關條文，即未明定其期限，則是否適用
        公法上請求權5之限制，因行政程序法頒布5年後，仍未
        提起之徵收規費是否可類推民法15年時效之規定。
      3.工程受益費屬地方自籌財源，僅需鄉鎮市公所經代表會
        通過，即可通盤全面實行，卻無相關上級機關監督或審
        核，其權限有無過當之虞，又無法令救濟之道，因而造
        成後遺症不計其數。
      4.工程受益費之期限，依高等行政法院判決為5 年，依最
        高行政法院判決卻類推民法15年期限，同是法院判決卻
        有兩種截然不同見解。
　　(二)被告主張之理由：
      1.本件工程受益費分別於80迄84年間即陸續公告並經稅捐
        處開徵，被告機關於93年間再行催徵並送達原告，程序
        並無不合：
        (1)按行政程序法及行政執行法均自90年1月1日起施行依
          實體從舊原則，行政程序法第 121條規定於施行前關
          於公法上請求權之行使，自無適用之餘地，合先陳明
          。
        (2)依工程受益費徵收條例第6條第1項前段規定，就土地
          及其改良物徵收工程受益費之工程，主辦工程機關應
          於開工前30日內，將工程受益土地之面積、負擔之單
          價暨該筆土地負擔工程受益費數額，連同該項工程受
          益費簡要說明，以書面通知各受益人。又同條第3 項
          及第8條第2項規定工程受益費向公告徵收時之土地所
          有權人徵收之，公告後之移轉，除因繼承者外，應由
          買受人出具承諾書，承諾願繳納未到期之受益費或先
          行全部繳清，始得辦理移轉登記。顯見工程受益贅之
          開徵，以經合法公告而發生效力，並不以另經通知受
          益人為生效要件。（最高行政法院79年判字第1126號
          裁判參照），是本件工程受益費既經於80迄84年間公
          告既已合法生效，至於嗣後程序作業並不影響公告之
          效力，原告主張被告機關違反行政程序法第 121條規
          定云云，自屬無據。
      2.系爭工程受益費請求權時效應類推適用民法第 125條規
        定為15年，是本件工程受益費並無請求罹於時效問題：
        (1)按「行政程序法及行政執行法均自90年1月1日起施行
          ，其中有關時效規定，係關於實體上請求權行使之規
          定，自屬實體規定，依實體從舊原則，行政程序法第
          131條第1 項及行政執行法第6條施行前，關於公法上
          請求權之行使，自無上開規定之適用。次查工程受益
          費之徵收，係國家為謀公共利益而設置、建造或維護
          公共設施，並對因此享有特別利益之人民，所為用以
          彌補施工費用支出之措施，此與一般租稅之課徵，係
          對人民普遍課賦，而非針對特定個人為之，並不相同
          ，更與一般公務員權利義務之行使負擔不同，自無類
          推適用稅捐稽徵法或公務人員退休法、公務人員撫卹
          法有關時效之規定。復按公法與私法，雖各具特殊性
          質，但二者亦有其共通之原理，私法規定之表現一般
          法理者，應亦可適用於公法關係，而時效制度係公法
          與私法之共通原理，在行政程序法施行前，工程受益
          費之徵收，既無其他性質相類之消滅時效．規定，自
          應類推適用民法之一般消滅時效規定。」、次按「一
          、行政程序法及行政執行法均自90年1月1日起施行，
          時效係關於請求權之消滅規定，自屬實體規定，依實
          體從舊原則，行政程序法第131條第1項及行政執行法
          第6 條施行前，關於公法上請求權之行使，無上開規
          定之適用。二、公法與私法，雖各具特殊性質，但二
          者亦有其共通之原理，私法規定之表現一般法理者，
          應亦可適用於公法關係，本院50年判字第 345號著有
          判例。世界各國法律莫不承認時效制度，是時效制度
          係公法與私法之共通原理，公法未明定消滅時效期間
          者，應類推適用其他性質相類之消滅時效規定，無性
          質相類之規定時，即應類推適用民法之一般消滅時效
          規定。其類推適用範圍不限於消滅時效之期間，時效
          完成之效力、時效中斷及不完成等相關規定均在類推
          適用之列。三、工程受益費徵收條例無請求工程受益
          費時效規定，應類推適用其他法律消滅時效規定。工
          程受益費係規費性質，與稅捐及關稅性質不同，不因
          部分工程受益費由稅捐稽徵機關經徵，即認其性質與
          稅捐或關稅相類，而得類推適用稅捐稽徵法第23條及
          關稅法第4之2條規定。是工程受益費徵收條例無其他
          性質相類之消滅時效規定，應類推適用民法之一般消
          滅時效規定。依民法第 144條規定，時效完成後，債
          務人僅得拒絕給付。請求權已經時效消滅，債務人仍
          為履行之給付者，不得以不知時效為理由，請求返還
          。亦即消滅時效完成後，債務人僅有拒絕給付之抗辯
          權，債權人之請求權並非當然消滅。故債務人於行使
          抗辯權前，履行給付，嗣後不得請求返還。工程受益
          費繳納義務人於主張時效消滅前完成繳納，嗣後不得
          以時效消滅為由，請求退還。」此有最高行政法院94
          年度判字第1393號及93年判字第 843號判決可稽，原
          告主張本件工程受益費請求權時效為5 年云云，顯有
          誤會。
        (2)原告主張時效引據之台中高等行政法院92年度簡字第
          70號判決針對前開判決而言為下級審判決，且就本件
          時效問題亦未積極認定理由及說明依據，原告據為有
          利於己之主張，自非可採。
      3.按工程受益費徵收條例第2條第1項規定：「各級政府於
        該管區域內，因推行都市建設，提高土地使用，便利交
        通或防止天然災害，而建築或改善道路、橋梁、溝渠、
        港口、碼頭、水庫、堤防、疏濬水道及其他水陸等工程
        ，應就直接受益之公私有土地及其改良物，徵收工程受
        益費；其無直接受益之土地者，就使用該項工程設施之
        車輛、船舶徵收之。」原告開徵之工程受益費均依法定
        程序辦理，繳納期間於稅捐處寄送催繳款書時均已明示
        ，於94年間依工程受益費徵收條例第15條規定移送稅捐
        處辦理強制執行事宜，並無違誤。請判決如答辯之聲明
        。
　　理  由
一、原告經合法通知，除原告甲○○、戊○○、未○○、亥○○
    、Ｅ○○、Ｊ○○○、ｑ○○等於辯論期日到庭外，其餘原
    告未於言詞辯論期日到場，核無行政訴訟法第218 條準用民
    事訴訟法第386 條各款所列情形；爰依被告之聲請，就未到
    庭之原告部份，由其一造辯論而為判決。
二、按「各級政府於該管區域內，因推行都市建設，提高土地使
    用，便利交通或防止天然災害，而建築或改善道路、橋樑、
    溝渠、港口、碼頭、水庫、堤防、疏濬水道及其他水陸等工
    程，應就直接受益之公私有土地及其改良物，徵收工程受益
    費；…。」工程受益費徵收條例第2條定有明文。又「受益
    人對應納之工程受益費有異議時，應於收到繳納通知後，按
    照通知單所列數額及規定期限，先行繳納2分之1款項，申請
    復查；對復查之核定仍有不服，得依法提起訴願及行政訴訟
    。經訴願、再訴願、行政訴訟程序確定應繳納之工程受益費
    數額高於已繳數額時，應予補足；低於已繳數額時，其溢繳
    部分應予退還，並均按銀行定期存款利率加計利息。」、「
    鄉、鎮（市）公所興辦工程，徵收工程受益費，準用本條例
    之規定。」亦分別為同條例第16條、第18條所明定。
三、本件原告甲○○等71人所有坐落桃園縣蘆竹鄉土地，因位於
    都市○○道路工程公告開徵工程受益費之受益範圍，經被告
    機關依工程受益費徵收條例第2條第1項之規定，核定其等83
    年、84年之工程受益費，並經由桃園縣政府稅捐稽徵處開單
    徵收，被告機關於93年再行催徵並送達繳款書於原告，於94
    年10月至12月間移送法務部行政執行署桃園行政執處執行。
    原告甲○○及訴外人等85人不服，申請復查，未獲變更；原
    告高薪川等71人提起訴願，訴願決定以關於原告Ｘ○○、原
    告戌○○、原告卯○○○、原告庚○○等4 人未踐行復查程
    序，另建竣纖維工業股份有限公司未於訴願委任書蓋公司章
    ，經通知而逾期未補正，而訴願不受理，其餘訴願決定駁回
    。原告甲○○等71人，及未踐行訴願程序之ｑ○○、ｒ○○
    2 人，遂提起本件行政訴訟，循序起訴意旨略以：依行政程
    序法第121 條規定，應於知悉原因起2 年內為之，而行政程
    序法自90年1 月1 日頒布實施，則應予92年2 月1 日前提出
    催收之事項，本案卻遲至94年方提出催繳，實有爭議；又依
    行政程序法第131 條規定，公法上請求權「除法律有特別規
    定外」，因5 年間不行使而消滅，不可類推民法15年時效，
    是系爭工程受益費請求權應已罹於時效；又工程受益費屬地
    方自籌財源，僅需鄉鎮市公所經代表會通過，即可通盤全面
    實行，卻無相關上級機關監督或審核，其權限有無過當之虞
    ，亦有疑義；爰請判決如聲明云云。
四、次按原告之訴，有起訴不合程式或不備其他要件之情形者，
    行政法院應以裁定駁回之，行政訴訟法第107 條第1 項第10
    款定有明文。本件原告ｈ○○、ｑ○○未經訴願程序，逕行
    提起本件行政訴訟，於法未合；原告Ｅ○○訴訟代理人ｙ○
    ○到庭陳明系爭工程受益費開徵時已收到繳款書之情屬實〈
    見言詞辯論筆錄〉，則嗣後被告於93年再行催徵，僅係另訂
    期催告其繳納該工程受益費，並非重新另為行政處分，原告
    Ｅ○○對之提起撤銷訴訟，亦有未合；又原告Ｘ○○、戌○
    ○、卯○○○、庚○○等人未依上揭工程受益費徵收條例第
    16條規定踐行復查程序即委任代理人提起訴願；另原告建竣
    纖維工業股份有限公司未於訴願委任書蓋公司章，經訴願機
    關通知補正，逾期末補正，不合訴願程序，訴願決定不予受
    理，尚無不合。是原告ｈ○○、ｑ○○、Ｅ○○、Ｘ○○、
    戌○○、卯○○○、庚○○、建竣纖維工業股份有限公司提
    起本件行政訴訟，容非合法，原應裁定駁回，惟本院以程序
    上更為慎重之判決為之。
五、查行政程序法及行政執行法均自90年1月1日起施行，其中有
    關時效規定，係關於實體上請求權行使之規定，自屬實體規
    定，依實體從舊原則，行政程序法第131條第1項及行政執行
    法第7 條施行前，關於公法上請求權之行使，自無上開規定
    之適用。次查工程受益費之徵收，係國家為謀公共利益而設
    置、建造或維護公共設施，並對因此享有特別利益之人民，
    所為用以彌補施工費用支出之措施，此與一般租稅之課徵，
    係對人民普遍課賦，而非針對特定個人為之，並不相同，更
    與一般公務員權利義務之行使負擔不同，自無類推適用稅捐
    稽徵法或公務人員退休法、公務人員撫卹法有關時效之規定
    。復按公法與私法，雖各具特殊性質，但二者亦有其共通之
    原理，私法規定之表現一般法理者，應亦可適用於公法關係
    ，而時效制度係公法與私法之共通原理，在行政程序法施行
    前，工程受益費之徵收，既無其他性質相類之消滅時效．規
    定，自應類推適用民法之一般消滅時效規定（最高行政法院
    94 年 度判字第1393號及93年判字第843 號判決意旨參照）
    。系爭工程受益費分別於80迄84年間即陸續公告並經稅捐稽
    徵處開徵，是系爭工程受益費請求權時效應類推適用民法第
    12 5 條 規定為15年，而被告機關係於93年間再行催徵並送
    達原告，並未逾15年之時效；原告主張應適用5 年時效，系
    爭工程受益費請求權應已罹於時效云云，即非可採。
六、又「第117 條之撤銷權，應自原處分機關或其上級機關知有
    撤銷原因時起2 年內為之。前條之補償請求權，自行政機關
    告知其事由時起，因2 年間不行使而消滅；自處分撤銷時起
    逾5 年者，亦同。」行政程序法第121 條定有明文；該規定
    係就行政機關撤銷違法行政處分或授予利益之違法行政處分
    ，有關期間與時效之規定，核與系爭工程受益費之催徵無涉
    ，原告主張被告未於92年2 月1 日之2 年內期間內提出催繳
    ，應有未合云云，亦非可採。末查依上揭工程受益費徵收條
    例第18條規定，鄉、鎮（市）公所興辦工程，徵收工程受益
    費，準用本條例之規定，被告機關因興辦工程，辦理系爭工
    程受益費之徵收，既準用本條例之規定，原告主張其權限有
    過當之處及無法令救濟之道云云，亦非可採。
七、綜上所述，原告起訴論旨，並非可採。被告機關於93年再行
    催徵系爭工程受益費並送達繳款書於原告，並未罹於15年之
    請求權時效，容無違誤，復查及訴願決定，予以維持，亦無
    不合，原告訴請撤銷，為無理由，應予駁回。
八、兩造其餘主張陳述，於判決結果不生影響，無庸一一論列，
    併予敘明。
據上論結，本件原告之訴為一部不合法，一部無理由，爰依行政
訴訟法第107 條第1 項第10款、第104 條、第218 條、第98條第
3 項前段，民事訴訟法第85條第1 項前段、第385 條第1 項前段
，判決如主文。
中　　華　　民　　國　　96　　年　　7 　　月　　5 　　日
                  第六庭審判長法  官   林文舟
                              法  官　 闕銘富
                              法  官　 許瑞助
上為正本係照原本作成。
如不服本判決，應於送達後20日內，向本院提出上訴狀並表明上
訴理由，如於本判決宣示後送達前提起上訴者，應於判決送達後
20日內補提上訴理由書（須按他造人數附繕本）。
中　　華　　民　　國　　96　　年　　7 　　月　　5 　　日
                              書記官   吳芳靜
